臺灣桃園地方法院民事判決
109年度重訴字第400號
原      告  呂芳在  
訴訟代理人  朱瑞陽律師
            許雅婷律師                      
被      告  呂文仁  
訴訟代理人  賴彌鼎律師                      
上列當事人間請求讓與補償地價事件，於民國111年2月14日言詞
辯論終結，本院判決如下：
    主      文
原告之訴駁回。
訴訟費用由原告負擔。
    事實及理由
一、原告起訴主張：桃園市○○區○○段00○00地號土地暨其上建物
    （原門牌號碼為八德鄉福興村3鄰18號，下稱系爭不動產）
    原為訴外人呂石水所有，呂石水過世後由兩造及訴外人呂鴻
    圖（已歿）繼承取得。嗣原告與呂鴻圖於民國61年2月29日
    以新臺幣（下同）6萬元之價格向被告購買其就系爭不動產
    之應有部分，惟被告收受款項後並未辦理過戶，而買賣契約
    成立後即發生效力，即使於過戶前發生土地徵收等事宜，出
    賣土地之一方於法仍應將徵收補償款項給付予買受土地之一
    方。桃園市政府執行「八德區介壽路至建德路道路新闢工程
    」，以協議價購方式取得系爭不動產之所有權，被告並非系
    爭不動產之所有權人卻受領該補償款項約2,000萬元（下稱
    系爭補償金），爰類推適用民法第225條第2項規定請求被告
    給付補償地價。又被告未辦理過戶之結果於被告受領系爭補
    償金後，使原告受有未能受領補償金之損害，爰依民法第22
    7條第2項規定，於受損害時（即系爭補償金發放時）起向被
    告請求損害賠償。又本件係被告片面拒絕辦理過戶，而系爭
    不動產由原告與呂鴻圖等人使用長達近一甲子，懇請鈞院衡
    酌上情依民法第227條之2第1項定酌定適當之法律效果等語
    。並聲明：被告應給付原告2,000萬元。　
二、被告則以：
  ㈠原告提出原證2之64年11月6日簽立之收據（下稱系爭收據）
    ，僅係呂鴻圖就其個人部分支付價金，並非是原告與呂鴻圖
    二人共同給付價金。且除簽訂契約書當日原告與呂鴻圖給付
    定頭金1,000元外，依系爭收據記載第2次款呂鴻圖部分於61
    年3月5日給付2萬元、61年4月1日再收第3次款6,000元，尚
    欠餘款2,500元、64年11月6日收到尾款2,500元，均係記載
    呂鴻圖前後3次給付共計2萬9,500元，系爭契約約定之價金
    總額為6萬元，而系爭收據被告收受之給付價金僅2萬9,500
    元，亦可見原告確未給付任何買賣價金。
　㈡系爭買賣契約自61年簽訂後，買方僅給付部分價金，且自64
    年起迄今已逾46年之久，均未再有任何給付亦從未有任何請
    求，若依原告之主張其於64年11月6日給付尾款完畢，則其
    依買賣契約之請求權應自64年11月7日起算，依民法第125條
    之規定，其請求權至79年11月7日因15年間不行使已罹時效
    而消滅。原告何來因不完全給付而受有損害？原告主張類推
    適用民法第225條第2項亦因罹請求權時效而失所附麗等語置
    辯。並聲明：⒈原告之訴駁回。⒉如受不利之判決，被告願供
    擔保請准宣告免為假執行。
三、經查，原告、呂鴻圖（已歿，其繼承人為訴外人呂黃謹、呂
    理榮、呂理鏘、呂理成、呂理得、呂理旺、呂理裕、呂理瑒
    、呂理達）與被告於61年2月29日簽立系爭契約，由被告以6
    萬元之價格將繼承自呂石水所有之系爭不動產應有部分9分
    之1出售予原告與呂鴻圖，系爭不動產並未辦理所有權移轉
    登記，且於108年12月間為桃園市政府辦理區段徵收之事實
    ，為兩造所不爭執，並有持分房屋連基地買賣契約書（即系
    爭契約）、桃園市政府111年2月10日府地權字第1110032791
    號函在卷可稽（見本院卷第7、123、124頁），應認屬實。
四、原告主張因被告無法履行移轉系爭不動產之義務，請求被告
    賠償原告所受之損害等情，為被告所否認，並以上開情詞置
    辯，是本件爭點為：㈠原告是否已給付全部買賣價金？㈡原告
    依給付不能之法律關係，請求被告賠償無法履行移轉系爭不
    動產所有權所受之損害賠償請求權，是否已罹於時效而消滅
    ？㈢本件有無情事變更原則之適用?茲分述如下：
  ㈠原告是否已給付全部買賣價金？
　⒈按當事人主張有利於己之事實者，就其事實有舉證之責任。
    但法律別有規定，或依其情形顯失公平者，不在此限，民事
    訴訟法第277條定有明文。又按主張法律關係存在之當事人
    ，須就該法律關係發生所須之特別要件，負舉證責任（最高
    法院48年度台上字第824號裁判意旨參照）。而事實為法律
    發生之特別要件者，在消極確認之訴應由被告就其存在負舉
    證之責任，在其他之訴應由原告就其存在負舉證之責（司法
    院院字第2269號解釋意旨參照）。依此意旨，被告抗辯原告
    未給付購買系爭不動產之價金，乃屬消極之事實，原告主張
    其已給付，為被告所否認，自應由其就此積極事實負舉證責
    任。
　⒉觀諸系爭契約第1條、第2條分別約定：「乙方（即被告）所
    有坐落八德鄉福興村門牌號碼參鄰18號持分房屋及基地全部
    以新臺幣陸萬元正讓渡與甲方（即原告、呂鴻圖）」、「付
    款方法：甲方當日支出定頭金新臺幣壹仟元，殘款部分候至
    民國陸拾壹年參月拾六日再交第貳次款參萬元。民國陸拾壹
    年參月末日再交第三次款新臺幣貳萬柒仟元」等語（見本院
    卷第7頁），而據原告所提出之系爭收據則載明：「茲收到
    持分房屋連基地買賣契約書之第二條第二次款，呂鴻圖部分
    新臺幣貳萬元正，謹以為據…本（四）月一日再收計第三次
    款新臺幣陸仟元正，尚欠餘款新臺幣貳仟伍佰元正無訛。於
    六十四年十一月六日收到尾款新臺幣貳仟伍佰元」等語（見
    本院卷第9頁），可知原告與呂鴻圖共同以6萬元之價格向被
    告購買系爭不動產之應有部分，卻僅可見呂鴻圖已支付被告
    2萬9,500元（計算式：1,000元＋2萬元＋6,000元＋2,500元＝2
    萬9,500元），對於原告是否有支付任何款項，無任何書證
    提出，則原告是否已支付本件價金，即非無疑。
　⒊觀之證人即原告之配偶呂尾於本院審理時證述略以：「（問
    ：妳知不知道桃園市○○區○○村0鄰00號房屋及房屋坐落之土
    地的買賣價金支付情形？）我跟我母親借錢，借了多少錢我
    忘記了，我借來的錢付給被告，我沒有欠被告的錢，付多少
    錢我忘記了，因為太多年了。我付的錢算是我付的。」、「
    （問：妳是一次付3萬元嗎？）我有付清楚，沒有欠，那麼
    久了，我不記得了，但是我有跟他說，有付清楚了，以後不
    能再找我要了，被告有說他知道了。」、「（問：是什麼時
    候付的？）不記得了，太久了。」、「（問：妳與被告有無
    其他土地的交易買賣？）只有這一件。」、「（問：這件土
    地買賣是要過戶原告的名字？還是妳的名字？）過戶原告的
    名字。」等語（見本院卷第108至111頁）；證人即原告之子
    呂理祿於本院審理時證述略以：「（問：你是否知悉本件桃
    園市○○區○○村0 鄰00號房屋及其坐落基地的買賣情形？）知
    道，當天簽約的時候我有在場，當時我是國中生，付錢的時
    候，我並沒有看見。但是我母親帶著我去跟外公借錢，外公
    交錢的現場我沒有看到。所以我不知道是借多少錢，事後回
    到家後，媽媽有提到是借3萬元。」、「（問：母親借完錢
    之後，怎麼付錢？）我沒有看見，我也沒有當面看到錢是付
    給誰，付多少錢也不知道。」等語（見本院卷第112、113頁
    ），可知證人呂尾雖證稱原告就本件買賣價金已付清給被告
    ，然其就付款之金額、時間、是一次給付或分次給付等細節
    均表示不記得、忘記了，故其證詞難認已達通常一般人無合
    理懷疑之程度，自難盡採。而證人呂理祿則係聽聞呂尾之轉
    述，非親自見聞證人呂尾確有交付價金予被告之事實，亦無
    法證明原告就系爭契約買賣之價金已給付完畢。此外，原告
    並未提出任何被告受領買賣價金之積極證據，自難認原告已
    盡其舉證之責。又系爭不動產為祖厝，原告本有系爭不動產
    應有部分，於向被告購買其應有部分前便已居住於系爭不動
    產，此業據證人呂理祿證述在卷（本院卷第113頁），是亦
    難以原告所稱其長期使用系爭不動產，遽認買賣價金已全數
    給付完畢。是本件不能認定原告已給付全部買賣價金。
　㈡原告依給付不能之法律關係，請求被告賠償無法履行移轉系
    爭不動產所有權所受之損害賠償請求權，是否已罹於時效而
    消滅？
　⒈按請求權，因十五年間不行使而消滅，民法第125條定有明
    文。民法第128條規定消滅時效，自請求權可行使時起算，
    該所謂「可行使時」，係指請求權人行使其請求權，客觀上
    無法律上之障礙而言，要與請求權人主觀上何時知悉其可行
    使無關（參見最高法院96年度臺上字第2326號、85年度臺上
    字第2340號判決意旨）。次按時效完成後，債務人得拒絕給
    付，為民法第144條第1項所明定。關於消滅時效之結果，雖
    非使權利本身喪失，但時效完成後，債務人得拒絕給付，旨
    在確保交易之安全，免礙社會經濟之發展，以維持社會之秩
    序。從而債務人因時效完成而得拒絕給付，雖因此而受利益
    ，此乃因法律規定時效制度之結果所致，不能謂無法律上之
    原因受利益。故時效完成後，債務人因拒絕給付而取得之利
    益，不因其原定給付，嗣有可歸責或不可歸責事由致給付不
    能時而受影響。易言之，因給付不能所衍生之代償請求權或
    不履行之損害賠償係以債務人給付不能為成立要件，而所謂
    給付不能乃以債權人得向債務人為請求，債務人有應其請求
    而為履行之義務為前提，故若債務人對債權人得拒絕並已拒
    絕給付，即不發生給付不能之問題。債權人自無對債務人主
    張代償請求或不履行之損害賠償請求之餘地。請求權消滅時
    效完成後，債務人既得拒絕給付，而不負給付責任，則給付
    是否可能，如何給付不能，有否可歸責於債務人之事由，即
    均非所問（73年院臺廳一字第02394號參照），蓋若認原來
    之債權已罹於時效，債務人得拒絕給付，卻因有給付不能之
    情事，發生損害賠償請求權之時效，又從新起算，則與時效
    制度，原期確保交易安全，維護社會秩序之目的有違（最高
    法院97年度臺上字第2002號、105年度臺上字第2111號裁判
    意旨、83廳民一字第22562號參照）
　⒉經查，原告自61年2月29日與被告簽訂系爭契約，依契約第2
    條規定，餘款至基地部分辦理過戶完畢同時湊清，則縱依原
    告主張本件價金已於64年11月6日付清，則至遲在64年11月6
    日即可行使所有權移轉登記請求權，原告始終未行使，迄原
    告於109年間提起本件訴訟時止，已逾40餘年，原告依系爭
    契約所得主張之所有權移轉登記請求權，顯已逾民法第125
    條規定之15年時效期間，而被告業已主張時效抗辯拒絕給付
    ，被告已無給付義務，揆諸前開說明，自無由發生嗣後因可
    歸責於被告或不可歸責於雙方當事人致給付不能之情事，原
    告主張依民法第225條第2項、第227條第2項規定，被告為給
    付不能或不完全給付，而請求被告讓與補償地價金或損害賠
    償，自於法不合。
　㈢本件有無情事變更原則之適用?
    按民法第227條之2第1項規定，契約成立後，情事變更，非
    當時所得預料，而依其原有效果顯失公平者，當事人得聲請
    法院增減其給付或變更其他原有之效果。所謂情事變更，係
    指債之關係成立後，其成立當時之環境或基礎有所變動，非
    契約成立當時所得預料，依一般觀念，認為如依其原有效果
    顯然有失公平而言。經查，本件系爭契約成立後並無何情事
    變更、顯失公平之情形，而嗣後原告請求權罹於時效而生上
    開結果，係因法律規定時效制度之結果所致，亦與情事變更
    無涉，故原告主張依民法第227條之2第1項規定請求適用情
    事變更云云，委無足採。
五、綜上所述，原告依民法第225條第2項、第227條之1第1項、
    第227條之2第1項規定，請求被告給付如訴之聲明所示之金
    額，為無理由，應予駁回。   
六、本件事證已臻明確，兩造其餘攻擊防禦方法及所提之證據，
    經本院審酌後，認為均與判決結果無影響，爰不一一論述，
    附此敘明。
七、訴訟費用負擔之依據：民事訴訟法第78條。
中　　華　　民　　國　　111 　年　　2 　　月　　25　　日
                  民事第二庭    法　官　李麗珍
以上正本係照原本作成。
如對本判決上訴，須於判決送達後 20 日內向本院提出上訴狀。
如委任律師提起上訴者，應一併繳納上訴審裁判費。
中　　華　　民　　國　　111 　年　　2 　　月　　25　　日
                                書記官  謝伊婕